【裁判字號】    89,易,2863
【裁判日期】    900627
【裁判案由】    傷害
【裁判全文】
臺灣臺北地方法院刑事判決                        八十九年度易字第二八六三號
    公  訴  人  臺灣臺北地方法院檢察署檢察官
    被      告  丙○○
                甲○○
                乙○○
右列被告因傷害案件，經檢察官提起公訴（八十九年度偵字第一六八六五號），本院
判決如左：
    主  文
丙○○傷害人之身體致重傷，處有期徒刑肆年。扣案之鐮刀壹把沒收。
甲○○、乙○○，均無罪。
    事  實
一、甲○○與乙○○為兄弟，丙○○與甲○○同為臺北市○○○路○段強固保全公司
    警衛，乙○○任職於立益建設全球科技特區公司（下稱立益公司）之工務主管，
    因立益公司委託強固保全公司擔任其公司之保全工作，而丙○○之兒子任職於強
    固保全公司駐立益公司之保全人員，嗣因乙○○有意將丙○○之兒子及其他原駐
    立益公司之保全人員撤換，丙○○對甲○○、乙○○兄弟即懷恨在心，於八十九
    年八月十七日下午三時五十分許，丙○○在臺北市○○區○○街一九四號檳榔攤
    前，適見乙○○在該處，丙○○即以三字經辱罵乙○○（公然侮辱部分未據告訴
    ），並以酒瓶丟擲乙○○（未成傷）挑釁，為己○○之妻庚○○見聞，經告以如
    不離去將報警處理後，丙○○始悻悻然離去，詎料丙○○心有未甘，乃返家取出
    其所有平日割草所用之鐮刀一把，放置於機車置物箱內，再返回該處尋找乙○○
    ；迨於同日下午四時二十分許，丙○○折返前述檳榔攤現場，發現甲○○、乙○○兄弟均在場，乃一言不發，從其機車置物箱內取出上述鐮刀，基於傷害他人身
    體之故意，向甲○○、乙○○兄弟接續揮刀追砍，致甲○○因而受有左小腿腓骨
    外上方刀傷合併左腓總神經斷裂垂足之重傷害（因使其左足部運動功能喪失，影
    響正常行走之步態功能，並使部分足背區域疼痛感覺喪失，達於毀敗一肢機能之
    程度）；乙○○受有右手食指刀傷（約一點五公分）、中指刀傷（約零點五公分
    ）、右手拇指瘀腫（約三乘以二公分）、右前臂兩處瘀傷（各約三乘以二公分、
    二乘以一公分）、左手食指刀傷（一公分）、中指刀傷（一公分）、手掌刀傷（
    零點五公分）之普通傷害。嗣經在場民眾報警，經警趕往現場查獲，並扣得丙○○所有持以行兇之鐮刀一把。
二、案經甲○○、乙○○訴由臺北市政府警察局文山第二分局報請臺灣臺北地方法院
    檢察署檢察官偵查起訴。
    理  由
壹、被告丙○○部分：
一、訊據被告丙○○對於前揭時、地與甲○○、乙○○發生爭執之事實供承不諱，惟
    否認有何傷害犯行，辯稱：當時在檳榔攤時，乙○○有拿水果刀、椅子，作勢要
    對我不利，我就離開，甲○○後來打電話給我，叫我不要跟他弟弟發生衝突，當
    時我喝酒覺得心理不舒服，就拿刀回檳榔攤，甲○○就拿椅子砸我，弟弟拿齊眉
    棍打我，後己○○拿水果刀、武士棍給他們兄弟來攻擊我，雙手都被他們打到骨
    折，弟弟上來搶我刀時，我不小心滑倒，乙○○與我拉扯時，刀子不小心割到甲○○，不是我砍的云云。惟查，右揭事實，業據告訴人甲○○、乙○○指述綦詳
    ，核與在場證人庚○○於本院九十年三月十三日訊問時到庭證稱：「當天乙○○
    先去我們檳榔攤隔壁幾間買工具，買好就到我檳榔攤買檳榔，他在那裡坐，丙○○就跑來我攤位罵，乙○○就閃到賣水果那邊，丙○○就拿瓶子丟乙○○，但沒
    有丟中乙○○，當時乙○○沒有回嘴，我就跑出去叫丙○○不要大小聲，後來丙○○就騎車走了。過十幾分鐘甲○○吃飯回來到我攤位，當時乙○○一直在我攤
    位上。丙○○走了十幾分鐘後又騎車回來，他在我攤位對面拿壹把刀並喊殺衝過
    來要殺甲○○、乙○○。他們兄弟有一人就拿椅子擋，是誰我不確定，兄弟後來
    就跑到對面工地，丙○○也追過去，還沒到工地，哥哥就被砍傷，去工地後的情
    形，我就不清楚。」，證人戊○○同日到庭證稱：「乙○○來買檳榔，丙○○就
    來攤位罵三字經，後來丙○○就在角落拿瓶子丟。後來丙○○騎車走，後來又回
    來，從箱子拿刀出來並喊殺並衝過來，兄弟二人就跑走。他們在附近追趕一陣子
    ，兄弟有一人回店裡拿椅子擋，椅子不是要打丙○○。他們又互相追打到街上，
    後來我看到好像是哥哥倒下來，丙○○和乙○○扭打在一起。當時我看到丙○○
    拿刀子揮，兄弟就拿椅子擋，閃來閃去。當天丙○○車沒停好就一直罵，還拿瓶
    子丟。丙○○騎車離開後再回來就喊殺。當時我覺得很害怕。」，證人己○○於
    本院九十年三月二十日訊問時到庭結證：「我那時在包檳榔，兄弟中當主任的那
    位跑來買檳榔，他跟我們聊天，丙○○騎車過來，車沒停好就開始罵，李主任沒
    有跟丙○○說半句話，他車停好要走進來，我就站起來跟他說不要在我店裡鬧事
    ，李主任沒有跟他回嘴並退到水果攤那邊去，我太太就跟丙○○說你不要再鬧，
    再鬧要報警，過不久我聽到酒瓶掉地上的聲音，是丙○○拿酒瓶丟李主任，酒瓶
    沒有破掉，也沒有打到人，丙○○跟他說叫他不要上班，後來丙○○就騎車走了
    。」「李主任等他哥哥回來要走時，丙○○又回來在對面喊殺並跑過來，他沒有
    和李氏兄弟吵架就直接拿刀砍，後來兄弟就跑來跑去。」「我看到他們跑來跑去
    ，丙○○拿刀一直砍，哥哥或弟弟有拿椅子擋，後來他們跑到對面工地去。後來
    被殺到的哥哥腳流血走過來，我不知道哥哥的腳傷如何來。當時旁邊圍觀的人喊
    說會死人。」等語（參本院當日訊問筆錄記載）所述情節相符；再參酌被告丙○○於警訊時之筆錄內容即未指述告訴人等有持武士棍、水管、水果刀等物攻擊之
    情，且證人黃世興即現場處理之警員證稱現場無看到水管、武士棍，丁○○警員
    證稱案發當時未聽到被告提及武士棍及水管之事（參本院九十年三月二十日訊問
    筆錄記載），此外，並有甲○○、乙○○提出之三軍總醫院附設民眾診療服務處
    診斷證明書二份附卷及扣案兇刀一把可稽；足證被告丙○○係主動持刀攻擊告訴
    人二人，且於砍傷告訴人甲○○之後，尚繼續追砍告訴人乙○○，是被告丙○○
    辯稱告訴人兄弟二人持武士棍、水管等物攻擊及因乙○○在搶下鐮刀時，不慎傷
    及告訴人甲○○云云，應屬卸責之詞，不足採信。又被告甲○○受有如事實欄所
    述之重傷害等情，亦有三軍總醫院附設民眾診療服務處診斷書（九十年五月二十
    三日善利字第九○○六五八五號函）一紙在卷可資為證。本件事證明確，被告犯
    行堪予認定，應依法論科。
二、按告訴人甲○○所受左小腿腓骨外上方刀傷合併左腓總神經斷裂垂足之傷害，經
    本院向三軍總醫院函查，該傷害將喪失該足部運動功能（指頭及關節伸展上揚及
    踝關節背屈力量不足），影響正常行走之步態功能，部分足背區域疼痛感覺喪失
    ，有三軍總醫院中華民國九十年五月二十三日善利字第九００六五八五號函存卷
    可稽，告訴人甲○○所受之傷害，既已使其左足部運動功能喪失，且影響正常行
    走之步態功能，並使部分足背區域疼痛感覺喪失，其已達於毀敗一肢機能之程度
    ，應為重傷害無訛。核被告丙○○所為，係犯刑法第二百七十七條第二項後段之
    傷害致重傷罪。公訴意旨認被告丙○○對告訴人甲○○所為之傷害行為，係犯刑
    法第二百七十七條第一項普通傷害罪，尚有未洽，惟起訴事實相同，起訴法條應
    予變更。被告丙○○一個追砍傷害行為，致告訴人乙○○、甲○○分別受有普通
    傷害及重傷害之結果，同時觸犯刑法第二百七十七條第一項普通傷害、第二項後
    段傷害致重傷二罪，為想像競合犯，依刑法第五十五條之規定，應從一重之傷害
    致重傷罪論處。爰審酌被告丙○○之犯罪手段、智識程度、犯罪所生危險、犯罪
    對被害人所造成之傷害、迄未與告訴人等為民事和解及其犯後態度等一切情狀，
    量處如主文所示之刑。扣案之鐮刀一把，為被告所有，且係供犯罪所用之物，業
    據其承明在卷，爰依刑法第三十八條第一項第二款宣告沒收。
貳、被告甲○○、乙○○部分：
一、公訴意旨略以：八十九年八月十七日下午四時二十分許，丙○○折返臺北市○○
    區○○街一九四號檳榔攤，取出預藏之鐮刀向甲○○、乙○○兄弟揮刀砍殺時，
    甲○○見狀，不甘示弱，乃與乙○○共同基於傷害他人身體之故意，由甲○○持
    圓板凳，乙○○則持齊眉棍，共同攻擊丙○○，三人扭打成一團，丙○○因甲○○、乙○○之毆擊，因此受有頭皮裂傷三處（各約四乘以零點三乘以一公分、三
    乘以零點三乘以一公分、五乘以零點三乘以一公分）、臉部挫傷併紅腫二處（各
    約三乘以二公分、八乘以四公分）、左眼睫膜下出血（約二乘以二公分）、左肩
    瘀傷（約十乘以十公分）、左前臂尺骨遠端骨折、右前臂尺骨遠端骨折之傷害云
    云，因認被告甲○○、乙○○共同涉有刑法第二百七十七條第一項傷害罪嫌。
二、按犯罪事實應依證據認定之，無證據不得推定其犯罪事實。又不能證明被告犯罪
    者，應諭知無罪之判決，刑事訴訟法第一百五十四條、第三百零一條第一項分別
    定有明文。又事實之認定，應憑證據，如未能發現相當證據，或證據不足以證明
    ，自不能以推測或擬制之方法，為裁判基礎（最高法院四十年臺上字第八六號判
    例參照）；認定不利於被告之事實，須依積極證據，苟積極證據不足為不利於被
    告之事實認定時，即應為有利於被告之認定，更不必有何有利之證據（最高法院
    三十年上字第八一六號判例參照）；又認定犯罪事實，所憑之證據，無論直接或
    間接證據，其為訴訟上之證明，須於通常一般之人均不致有所懷疑，而得確信其
    為真實之程序者，始得據之為有罪之認定，倘其證明尚未達到此一程度，而有合
    理性懷疑之存在時，即無從為有罪之認定（最高法院七十六年台上字第四九八六
    號判例參照）。又按被害人由於他人現在之不法侵害或攻擊，在無法立即獲得公
    力保護之危急情況之下，基於人類之自衛本能，使用私力從事必要之防衛，以排
    除現在正在進行之不法侵害或攻擊。此等在緊急狀況下之必要防衛行為，一方面
    能夠確保個人權益，而與刑法保護法益之基本精神相符；另一方面，因為防衛者
    之防衛行為遏止不法侵害者從事破壞法秩序之舉動，藉以確保法秩序之完整性，
    故應為刑法規範所允許之一種權利行為。故對於現在不法之侵害，而出於防衛自
    己或他人權利之行為，不罰。但防衛過當者，得減輕或免除其刑，刑法第二十三
    條定有明文。亦即，在防衛不過當之先決條件之下，承認正當防衛為一種阻卻違
    法事由。
三、本件公訴人所以認為被告甲○○、乙○○共同涉有刑法第二百七十七條第一項傷
    害罪嫌，無非係以告訴人丙○○之指述及其受有頭皮裂傷三處、臉部挫傷併紅腫
    二處、左眼睫膜下出血、左肩瘀傷、左前臂尺骨遠端骨折、右前臂尺骨遠端骨折
    等傷害，參諸告訴人丙○○係以右手持刀，卻受有左眼、左肩、左前臂之傷害，
    是認被告甲○○、乙○○除自衛之行為外，尚有攻擊之行為為主要論據。訊據被
    告甲○○、乙○○堅決否認有何傷害犯行，被告甲○○辯稱：我沒有傷害丙○○
    ，椅子是丙○○要殺我，我拿來擋的等語；被告乙○○辯稱：丙○○當時一直追
    我並拿刀要殺我，我就從旁邊將丙○○抱住並將他雙手抓住，用腳去折他的手，
    希望能將他手上的刀弄掉，丙○○那些傷應該是我搶刀時造成的等語。
四、經查：本件係告訴人丙○○主動對被告等為傷害之行為，且告訴人等係因被告丙○○持刀砍殺始拿椅子、棍子加以抵抗，並無使用水果刀、武士棍、水管之事實
    ，已如前述，並有當時在場證人庚○○、戊○○到庭證稱屬實（參本院九十年三
    月十三日訊問筆錄記載），而本件告訴人丙○○雖受有頭皮裂傷三處、臉部挫傷
    併紅腫二處、左眼睫膜下出血、左肩瘀傷、左前臂尺骨遠端骨折、右前臂尺骨遠
    端骨折等傷害，惟依當時之緊急狀況，告訴人丙○○手持鐮刀追砍被告甲○○、
    乙○○，且已開始攻擊之行為，被告二人必將竭盡所能為防衛之行為，復參酌被
    告二人原空手且無防備下，突遇告訴人丙○○持刀攻擊之行為，僅得臨時持路邊
    之椅子及棍子防衛，在此情形下，倘要求被告二人僅可攻擊告訴人持刀之右手令
    告訴人丙○○放下鐮刀，不得傷及其他部位，未免強人所難，亦無足夠之理由強
    求被告等冒著因不足夠之防衛行為，而造成其法益受更大侵害之風險。是難遽以
    告訴人受有前揭傷害，即謂被告等除自衛之行為外，尚有攻擊之行為。從而，本
    件告訴人丙○○雖受有頭皮裂傷三處、臉部挫傷併紅腫二處、左眼睫膜下出血、
    左肩瘀傷、左前臂尺骨遠端骨折、右前臂尺骨遠端骨折等傷害，惟依當時狀況，
    告訴人丙○○手持鋒利鐮刀追砍被告二人，對被告等言，自屬現在不法之侵害，
    且可能有進一步危害被告等之生命或造成身體更大傷害之可能，徵之經驗法則，
    被告等必竭盡所能以求脫困或搶下鐮刀，在抵抗過程中，有可能因而造成告訴人
    丙○○受有上開之傷害；再參酌告訴人丙○○侵害之方式及危險性，被告上開之
    防衛行為，係避免告訴人丙○○繼續侵害或再為攻擊而造成法益侵害所採取之必
    要正當防衛手段，實為客觀上所必需，合乎防衛必要性，亦未逾越告訴人丙○○
    對渠等傷害所造成法益侵害之程度，符合比例原則，應無防衛過當之可言，應阻
    卻違法。故告訴人丙○○所受之傷，應係被告甲○○、乙○○出於防衛意思之正
    當防衛行為所致，屬正當防衛，且無防衛過當情事，依首揭規定，自屬不罰，依
    法應諭知無罪之判決。
據上論斷，應依刑事訴訟法第二百九十九條第一項前段、第三百條、第三百零一條第
一項，刑法第二百七十七條第二項後段、第二百七十七條第一項、第五十五條、第三
十八條第一項第二款，判決如主文。
本案經檢察官陳錫柱到庭執行職務
中      華      民      國    九十      年      六      月    二十七    日
                                      臺灣臺北地方法院刑事第七庭
                                          法  官  陶亞琴
右正本證明與原本無異。
如不服本判決，應於判決送達後十日內，向本院提出上訴狀。
                                          書記官  游秀珠
中      華      民      國    九十      年      七      月      三      日
附錄本案論罪科刑法條全文
中華民國刑法第二百七十七條
 (普通傷害罪)
傷害人之身體或健康者，處三年以下有期徒刑、拘役或一千元以下罰金。
犯前項之罪因而致人於死者，處無期徒刑或七年以上有期徒刑；致重傷者，處三年以
上十年以下有期徒刑。


司法院資訊處製作；財團法人民間司法改革基金會備份。
